臺北高等行政法院判決
　　　　　　　　　　　　　　　　　　 95年度訴字第00569號
　　　　　　　　　　　　　　　.
原　　　告　甲○○
訴訟代理人　劉法正律師
　　　　　　楊祺雄律師（兼送達代收人）
複　代理人　蘇燕貞律師
被　　　告　經濟部智慧財產局
代　表　人　蔡練生（局長）
訴訟代理人　丙○○
參　加　人　東震實業有限公司
代　表　人　乙○○
上列當事人間因商標廢止事件，原告不服經濟部中華民國94年12
月16日經訴字第09406142580 號訴願決定，提起行政訴訟，並經
本院依職權命第三人東震實業有限公司參加訴訟，本院判決如下
：
    主  文
原告之訴駁回。
訴訟費用由原告負擔。
    事  實
一、事實概要：
    參加人東震實業有限公司（下稱東震公司）前於民國（下同
    ）82年8 月24日以「東震SOLIDE X」商標作為其註冊第3903
    75號「東震及圖」商標之聯合商標，指定使用於當時商標法
    施行細則第24條所定商品及服務分類表第43類之手提包、公
    事箱、旅行箱、手提箱商品，向前中央標準局（88年1 月26
    日改制為智慧財產局）申請註冊，經該局核准列為註冊第63
    5134號聯合商標。嗣於86年8 月2 日獲准延展專用期間至97
    年1 月31日並變更為正商標。嗣原告於93年11月4 日以系爭
    商標有商標法第57條第1 項第2 款規定之情事，向被告智慧
    財產局申請廢止其註冊，案經被告審查，以94年7 月21日中
    台廢字第930237號商標廢止處分書為「申請不成立」之處分
    。原告不服，提起訴願，經經濟部94年12月16日經訴字第09
    406142580 號訴願決定駁回，原告仍不服，遂向本院提起行
    政訴訟。本院依職權命參加人參加訴訟。
二、兩造聲明：
　(一)原告聲明：
    1.訴願決定及原處分均撤銷。
    2.被告應作成廢止系爭商標之處分。
　(二)被告聲明：原告之訴駁回。
三、兩造之爭點：
    參加人東震公司在3 年內有無使用系爭商標？
　(一)原告主張：
    1.按商標法第57條第1 項第2 款規定，商標註冊後，無正當
      事由迄未使用或繼續停止使用已滿3 年者，商標專責機關
      應依職權或據申請廢止其註冊。商標經核准註冊後即享有
      商標權，惟例外在商標法第57條第1 項所列舉規定之某些
      特殊情事下，商標專責機關應依職權或據申請廢止商標權
      。是商標權人如無故不使用，或雖曾使用但繼續停止使用
      該註冊商標已達3 年者，即表示其不欲再以該商標表彰其
      所指定之商品，甚至已無任何指定商品的商業交易活動，
      自與其註冊使用之初衷有違，對其商標權，法律自無持續
      加以維護之必要，依前揭法條之規定，當然應予廢止。探
      究本款規定之原立法意旨及其所規範之態樣，事實上包含
      了完全未使用，以及雖有使用但實務上可能認為未使用之
      情形（例如部分使用、變換使用等與原商標圖案喪失同一
      性之使用）。由此可知，本款之判斷與「商標使用」之概
      念密不可分，被告所公告之「商標法逐條釋義」對商標使
      所應注意之事項有如下之闡釋足供參酌：
      (1)商標之使用，應足使一般商品購買人認識其為表彰商品
        之標識，若註冊商標圖樣作為裝飾圖案使用，或變成商
        品形狀之一部分使用，已不足以引起消費者注意，並得
        藉以與他人商品相區別者，非屬商標之使用。
      (2)商標權人於經註冊指定之商品或服務，取得商標權。商
        標實際使用之圖樣應與原註冊之圖樣一致。商標圖樣若
        係中、外文與圖形之聯合式，應一併使用，不得僅單獨
        使用其中之一部分。如欲單獨使用外文作為商標圖樣者
        ，應依商標法規定另行申請註冊。原以中文為主申請註
        冊之商標圖樣，若欲單獨使用商標之外文部分於外銷商
        品者，仍應依相關規定申請商標之註冊，以符合現行商
        標法之規定。
      (3)商標使用方式，應以行銷之目的，使用於商品或服務上
        ，亦可標示於商品包裝、容器、標帖、說明書、標籤、
        價目表、廣告型錄、或有關物件上，或利用平面圖像、
        數位影音、電子媒體或其他媒介物足以使相關消費者認
        識其為商標。
      (4)檢送之使用證明，如型錄、說明書、廣告等，應有日期
        標示；若無日期標示，無從證明商標使用之期間，則商
        標權人應以其他方式證明使用日期。
      (5)公司名稱之作用僅在表示其公司法人格之營業主體性，
        並非用以表彰商品來源之標誌。倘公司名稱特取部分與
        註冊商標圖樣相同，並將公司名稱全銜以普通使用之方
        式標示於商品者，非屬商標之使用。
      (6)非以獨立商品行銷為目的之贈品，係用來促銷其他商品
        或服務，於其上使用之商標，視為所促銷商品或服務之
        商標使用。
    2.系爭註冊第635134號「東震SOLIDEX 」商標在註冊後有繼
      續停止使用已滿3 年之情事，違反商標法第57條第1 項第
      2 款之規定：
      (1)本案系爭註冊第635134號「東震SOLIDEX 」商標自87年
        2 月1 日獲准延展註冊迄今已8 年（參見廢止申請書）
        。而據原告委託「京華商信事業有限公司」調查系爭商
        標權人即本案參加人東震公司之營業情形發現，該公司
        目前已遷至「臺北市大安區○○○路○ 段285 號7 樓」
        ，據受訪者即董事長乙○○表示，該公司以產銷各種不
        同種類及款式之手提包、公事箱、旅行箱、手提箱等商
        品之外銷業務為主，其中尤以手提電腦及攝影器材所使
        用之手提袋為主力商品，外銷地區為歐洲、東南亞、日
        本及美國市場。所有產品均以外銷為主，並無在國內販
        賣，因此大部分的商品上，均標示自有之外文商標「SO
        LIDEX 」，而未以中文「東震」作為商標使用，另外則
        以OEM 方式使用客戶所指定之商標於商品上，此有調查
        報告及參加人公司基本查詢資料、名片、產品型錄等相
        關證據可稽。綜合上述相關事證，系爭商標註冊人即本
        案參加人顯然僅使用外文「SOLIDEX 」作為商標，而未
        使用中文「東震」，系爭商標之實際使用態樣與其註冊
        商標不同，依一般社會通念已失其同一性，自有繼續停
        止使用於指定商品已滿3 年之情事，甚為明確。
      (2)參加人於廢止程序答辯時雖檢呈商品型錄與92年10月27
        日所開立之統一發票2 張以及網頁資料等主張本案系爭
        商標圖樣確有使用之事實，而無原告所稱有繼續停止使
        用3 年之情事云云。然依據前述資料，並無法證明系爭
        商標在申請廢止前3 年內有使用之情形：
        商品型錄左上角雖有「SOLIDEX(r)東震」上之字樣，
          但(r)卻特別標示於SOLIDEX 之右上角，一般消費者
          視及該態樣會認為外文「SOLIDEX 」為註冊商標與參
          加人所欲強調之部分，而型錄所列之商品實物上亦僅
          見該外文之標示，以經驗法則及社會交易習慣判斷，
          顯然參加人僅以「SOLIDEX 」作為商標圖樣，並未併
          同中文使用。此再由參加人型錄上以外國模特兒代言
          ，以及對照其公司網頁皆以外文書寫、說明之方式，
          足證參加人之產品應以外銷為主。而以外銷為主之產
          品，又怎可能在型錄或網頁上特別標示中文「東震」
          ？可見中文「東震」2 字應是參加人臨訟始特別加註
          印製者。更何況該型錄亦無時間之標示或佐以發行時
          間之證明，自無法作為系爭商標3 年內有使用事實之
          有效證據。
        而2 張統一發票影本姑不論其是否與正本無誤，依其
          內容觀之，係顯示買賣當事人、日期、商品編號、數
          量、金額等，惟均無系爭「東震SOLIDEX 」商標之記
          載。雖有商品型錄列有編號可以與統一發票相互對照
          ，但是前述商品型錄既因未載有日期無法作為系爭商
          標有使用事實之有效證據，當然亦無法據之確認統一
          發票所銷售之商品內容為何，更遑論能證明其使用之
          商標是系爭「東震SOLIDEX 」商標。
        類此案情有適例可稽，原告前已檢附於商標廢止陳述
          意見書附件4 經訴字第09106114850 號訴願決定書指
          出：88年、89年間分別開具給「家福股份有限公司」
          、「屈臣氏百家股份有限公司」及「大潤發流通事業
          股份有限公司」之發票影本，姑不論其是否與正本無
          誤，依該等發票影本之所載內容，雖有系爭商標所指
          定使用之商品及編號，惟均無系爭「AVEN」商標之記
          載，且訴願人亦未檢送如商品型錄、廣告等相關證據
          資料可供勾稽對照，是此一證據亦難謂為系爭商標有
          使用之有效證據；又訴願人雖於系爭商標前次訴願程
          序參加訴願時另提DM 2紙及商品實物3 件，然該等證
          據資料亦因無時間之標示或證明，其亦難謂為系爭商
          標有使用之事實之有效證據。茲再舉被告網站所列商
          標案例（參見被告網站下載資料及經濟部經（90）訴
          字第089006326550號訴願決定書）佐證被告在判認證
          據有效性之審查標準。
      (3)綜上所述，參加人所呈送之統一發票上並無商標名稱之
        記載，商品型錄則無日期之顯示，無法確知其印製發行
        之時間為何。而型錄上所展示之商品實物，更僅有外文
        「SOLIDEX 」之標示，並未使用中文「東震」，系爭商
        標之實際使用態樣與其註冊商標並不相同，依一般社會
        通念已失其同一性，依被告公告之「商標法逐條釋義」
        所示原則，實務上應認系爭商標不符合商標法上之「使
        用」。本件系爭註冊第635134號「東震SOLIDEX 」商標
        有繼續停止使用已滿3 年之事實，足堪認定。
　(二)被告主張：
    1.商標法第57條第1 項第2 款規定，商標註冊後，「無正當
      事由迄未使用或繼續停止使用已滿3 年者」，商標專責機
      關應依職權或據申請廢止其註冊。商標法第6 條及第59條
      第3 項復明定，本法所稱商標之使用，指為行銷之目的，
      將商標用於商品、服務或其有關之物件，或利用平面圖像
      、數位影音、電子媒體或其他媒介物足以使相關消費者認
      識其為商標。又商標權人證明其有使用之事實，應符合商
      業交易習慣。
    2.查本件系爭註冊第635134號「東震SOLIDEX 」商標，係於
      83年3 月1 日獲准註冊，87年2 月1 日獲准延展註冊，指
      定使用於手提包、公事包、旅行箱、手提箱商品。原告固
      檢附廢止申請書、徵信調查報告書、名片及產品型錄等證
      據資料，主張參加人東震公司目前已遷移新址，且以產銷
      各種不同款式之手提包、公事箱、旅行箱、手提箱等商品
      之外銷業務為主，尤以手提電腦及攝影器材所使用之手提
      袋為主力商品，外銷地區為歐洲、東南亞、日本及美國市
      場，並無在國內販賣，因此大部分之商品均標示外文「SO
      LIDEX 」，並未以中文「東震」使用於商品之上，是系爭
      商標有註冊後無正當事由迄未使用或繼續停止使用於其所
      指定之商品已逾3 年之情事。
    3.惟查，本件據參加人於答辯時檢送之標有製造廠商「東震
      公司」及總代理「肯佳公司」，以及系爭「東震SOLIDEX
      」商標及商品型號之商品型錄正本2 份、標有商品型號（
      與商品型錄上所標示之商品型號相符）之92年10月27日開
      立之統一發票影本2 紙、標有系爭「東震SOLIDEX 」商標
      之參加人公司網站上所刊載之網頁資料等相關證據資料觀
      之，堪認本件系爭「東震SOLIDEX 」商標於本案申請廢止
      日93年11月4 日前3 年之內，並無原告所指之未使用於所
      指定商品之情形存在，其主張顯有不實，自難遽認本件系
      爭註冊第635134號「東震SOLIDEX 」商標有前揭商標法第
      57條第1 項第2 款規定之適用。
    4.至原告主張參加人所提出之商品型錄最上角雖有「SOLIDE
      X 東震」之字樣，然僅外文「SOLIDEX 」之右上角有「R
      」之標示，且型錄所列之商品實物上亦僅見外文之標示，
      並未併同中文使用乙節；核查商標之主要功能係在表彰商
      品之來源為已足，目前我國商標法並無明文規定商標之使
      用須標示該記號，且依前揭商標法第6 條之規定，商標之
      使用，指為行銷之目的，將商標用於商品、服務或其有關
      之物件，…足以使相關消費者認識其為商標，是參加人將
      系爭「東震SOLIDEX 」商標標示於商品型錄上，應已符合
      前揭商標法第6 條及第59條第3 項有關商標使用之規定，
      原告之主張，尚不足採，併予敘明。
  (三)參加人主張：與被告相同。
　　理  由
一、按「商標註冊後有下列情形之一者，商標專責機關應依職權
    或據申請廢止其註冊：一、…。二、無正當事由迄未使用或
    繼續停止使用已滿3 年者」，固為商標法第57條第1 項第2
    款本文所明定。又「本法所稱商標之使用，指為行銷之目的
    ，將商標用於商品、服務或其有關之物件，或利用平面圖像
    、數位影音、電子媒體或其他媒介物足以使相關消費者認識
    其為商標」，復為同法第6 條所規定。至於已註冊之商標是
    否迄未使用或繼續停止使用已滿3 年，係屬事實問題，商標
    專責機關應依客觀證據認定之。
二、參加人東震實業有限公司（下稱東震公司）前於民國（下同
    ）82年8 月24日以「東震SOLIDE X」商標作為其註冊第3903
    75號「東震及圖」商標之聯合商標，指定使用於當時商標法
    施行細則第24條所定商品及服務分類表第43類之手提包、公
    事箱、旅行箱、手提箱商品，向前中央標準局（88年1 月26
    日改制為智慧財產局）申請註冊，經該局核准列為註冊第63
    5134號聯合商標。嗣於86年8 月2 日獲准延展專用期間至97
    年1 月31日並變更為正商標。嗣原告於93年11月4 日以系爭
    商標有商標法第57條第1 項第2 款規定之情事，向被告智慧
    財產局申請廢止其註冊，案經被告審查，以94年7 月21日中
    台廢字第930237號商標廢止處分書為「申請不成立」之處分
    。原告不服，提起訴願，經經濟部94年12月16日經訴字第09
    406142580 號訴願決定駁回，原告仍不服，遂向本院提起行
    政訴訟，主張依其調查，參加人所有產品均以外銷為主，並
    無在國內販賣，因此商品上均標示外文商標「SOLIDEX 」，
    未以中文「東震」作為商標使用，系爭商標實際使用態樣與
    其註冊商標不同，已失其同一性，自有繼續停止使用於指定
    商品已滿3 年之情事；而參加人於廢止程序答辯時所檢送之
    商品型錄與92年10月27日所開立之統一發票2 張，該商品型
    錄左上角雖有「SOLIDEX(r)東震」之字樣，但(r) 卻特別標
    示於SO LIDEX右上角，顯然參加人僅以「SOLIDEX 」作為商
    標圖樣，並未併同中文使用，況以外銷為主的產品又怎可能
    在型錄上標示中文？故該等型錄無法作為系爭商標使用證據
    。又參加人所開立2 張發票僅顯示買賣雙方、日期、商品編
    號、數量、金額等，並無商標之記載，而前述型錄無法作為
    使用證據，自無法與發票相互勾稽作為系爭商標使用證據，
    原處分應予撤銷云云。是本件應審酌者厥為：參加人東震公
    司在3 年內有無使用系爭商標？
三、經查：
  (一)按系爭商標是否有使用之事實，應由各項證據綜合判斷。查
    ，系爭商標係由中文「東震」及外文「SOLIDEX 」所組成，
    並指定使用於手提包、公事包、旅行箱、手提箱商品。依參
    加人於本件廢止案審查階段所檢送之產品型錄2 紙記載，該
    型錄之產品照片雖僅有英文部分「SOLIDEX 」之商標字樣，
    然該型錄左上方已標示有系爭商標之「SOLIDEX 東震」字樣
    ，型錄內容亦有產品照片及型號、材質、內尺吋對照表，下
    方標示復有製造廠商為參加人、總代理為案外人肯佳公司等
    文字，是依型錄之整體內容觀察，參加人既已標示系爭商標
    之「SOLIDEX 東震」完整字樣，即不能因產品上僅標示英文
    部分「SOLIDEX 」之字樣，即否認參加人有使用系爭商標之
    事實。故原告訴稱：經其訪查結果參加人之產品以外銷為主
    ，並無在國內販賣，且前述商品型錄左上角雖有「SOLIDEX(
    r)東震」之字樣，但(r) 卻特別標示於SOLIDEX 右上角，顯
    然參加人僅以「SOLIDEX 」作為商標圖樣，並未併同中文使
    用云云，要不足採。
  (二)又該型錄二紙雖未有載明日期，然另有92年10月27日案外人
    肯佳公司向參加人購買產品之發票影本2 紙，其上所載之品
    名與前述型錄之型號表對照相符，按諸一般經驗法則，型錄
    之功用，目的在於介紹及說明產品，使消費者了解該產品之
    外型、內容、功能、製造廠商、銷售廠商以及表彰其商標等
    ，參加人既已印製該產品之型錄，且於92年10月27日銷售該
    產品，則衡情該產品之型錄應係於92年10月27日銷售前相當
    時日所繼續使用，故應足認參加人之系爭商標於申請廢止日
    （93年11月4 日）前3 年內確有使用之事實。是原告稱：型
    錄未載日期，不能證明參加人之系爭商標於申請廢止日（93
    年11月4 日）前3 年內有使用之事實云云，亦不足採。
  (三)又目前我國商標法並無明文規定商標之使用須標示(r) 記號
    ，且依商標法第6條 之規定，商標之使用，指為行銷之目的
    將商標用於商品、服務或其有關之物件，足以使相關消費者
    認識其為商標者，是參加人將系爭商標標示於手提包等商品
    型錄上，符合商業交易習慣，自應認已符合前揭商標法第6
    條及第59條第3 項有關商標使用之規定。
四、綜上，本件系爭註冊第635134號「東震SOLIDEX 」商標申請
    廢止案，被告以參加人所檢送之標有製造廠商「東震公司」
    及總代理「肯佳公司」，以及系爭「東震SO LIDEX」商標及
    商品型號之商品型錄正本2 份、標有商品型號（與商品型錄
    上所標示之商品型號相符）之92年10月27日開立之統一發票
    影本2 紙、標有系爭「東震SOLIDEX 」商標之參加人公司網
    站上所刊載之網頁資料等相關證據資料觀之，堪認本件系爭
    「東震SOLIDEX 」商標於本案申請廢止日93年11月4 日前3
    年之內，並無原告所指之未使用於所指定商品之情形存在，
    原告所訴核無足採。從而，原處分並無不法，訴願決定予以
    維持，亦無不合。原告徒執前詞，訴請撤銷，為無理由，應
    予駁回。
五、兩造其餘攻擊防禦方法均與本件判決結果不生影響，故不逐
    一論述，併此敘明。
據上論結，本件原告之訴為無理由，爰依行政訴訟法第98條第3
項前段，判決如主文。
中　　華　　民　　國　　96　　年　　1   　月　　10　　日
                       第二庭審判長法  官　徐  瑞  晃
                                   法  官  畢  乃  俊
                                   法　官  陳  金  圍
上為正本係照原本作成。
如不服本判決，應於送達後20日內，向本院提出上訴狀並表明上
訴理由，如於本判決宣示後送達前提起上訴者，應於判決送達後
20日內補提上訴理由書（須按他造人數附繕本）。
中　　華　　民　　國　　96　　年　　1   　月　　10　　日
                                   書記官  陳  可  欣
